臺灣高等法院民事判決　　　　　　　　94年度上更(三)字第33號
上　訴　人　今第股份有限公司
法定代理人　許清芳
上　訴　人　乙○○
共　　　同
訴訟代理人　黃啟倫律師
被上　訴人　甲○○
訴訟代理人　何邦超律師
當事人間返還價金事件，上訴人對於中華民國86年6月30日台灣
台北地方法院85年度重訴字第280號第一審判決提起上訴，經最
高法院第三次發回更審，本院於民國94年8月3日言詞辯論終結，
判決如下：
    主      文
原判決除確定部分外，關於命上訴人今第股份有限公司給付被上
訴人超過新台幣768,262元及其利息，及命上訴人乙○○給付被
上訴人超過新台幣607,742元及其利息部分，並各該部分假執行
之宣告，暨訴訟費用（除確定部分外）之裁判均廢棄。
前開廢棄部分，被上訴人在第一審之訴及其假執行之聲請均駁回
。
其餘上訴駁回。
第一、二審及發回前第三審訴訟費用除確定部分外，由上訴人今
第股份有限公司負擔44%，由上訴人乙○○負擔35%，餘由被上訴
人負擔。
    事實及理由
一、被上訴人起訴主張：伊於民國（下同）82年3月23日向上訴
    人今第股份有限公司（以下稱今第公司）、乙○○分別購買
　　上訴人今第公司在台北市○○區○○段小段217地號土地
　  上興建之新第來亨大樓NO.38編號一樓Ｄ、Ｅ、Ｆ房屋（門
    牌台北市○○街44巷11之2號）、地下二層編號一停車位及
    其基地應有部分，房地總價新台幣（以下同）12,890,000元
    ，停車位價金1,300,000元，伊已給付19期房屋款（全部22
    期）及四期停車位款（全部五期）依序為1,630,000元、390
    ,000 元，暨23期土地款（全部24期）2,180,000元、660,00
    0元，嗣上訴人依系爭房屋買賣契約第15條第1項、土地買賣
    約第11條第1項約定解除系爭契約並沒收伊已繳交之價金充
    違約金，惟該違約金屬不履行而生損害之賠償總額預定性質
    ，而上訴人未證明實際所受損害，且其已以9,700,000元轉
    售上開房地（不含停車位），故上開違約金過高，應予酌減
    ，上訴人沒收酌減部分之違約金，欠缺法律上之原因，為此
    依民法第179條規定，聲明求為：(一)上訴人今第公司應給付
    伊1,919,000元，及自85年3月5日起至清償日止按年息5%計
    算之利息，(二)上訴人乙○○應給付伊2,698,000元，及自85
　　年3月7日起至清償日止按年息5%計算之利息，(三)願供擔保，
　  聲請宣告假執行。（被上訴人於原審提起先位訴訟及系爭備
    位訴訟，原判決駁回先位之訴，被上訴人提起上訴後，遭駁
    回上訴確定）
二、上訴人以：伊於84年8月29日解除系爭契約後，為再銷售系
    爭房地、停車位而支出銷售費用依序為694,385元、115,050
    元，及依財政部84年度房屋興建投資業之利潤標準，損失預
　　期利潤1,986,600元，且因系爭房地、停車位市價減少而損
　  失再出售之差價依序為7,846,154元、1,300,000元，故伊實
    際所受損害超過所沒收之違約金，況被上訴人未證明伊沒收
    之違約金過高等語，資為抗辯。
三、原審判命：(一)上訴人今第公司應給付被上訴人1,168,000元
    ，及自85年3月5日起至清償日止按年息5%計算之利息，(二)上
    訴人乙○○應給付被上訴人854,000元，及自85年3月7日起
    至清償日止按年息5%計算之利息，並為附條件之准、免假執
    行宣告。兩造就敗訴部分分別提起上訴，為本院86年度重上
    字第482號判決駁回。被上訴人就其敗訴部分未聲明不服，
    已告確定。上訴人就其敗訴部分提起上訴，經最高法院90年
    度台上字第569號判決廢棄發回。本院90年度重上更(一)字第
    47號判決：(一)原判決關於命上訴人給付被上訴人部分，及該
　　部分假執行之宣告廢棄，(二)廢棄部分，被上訴人在第一審之
　  訴及其假執行之聲請均駁回。被上訴人提起上訴，最高法院
    92年度台上字第507號判決廢棄發回。本院92年度重上更(二)
    字第50號判決：(一)原判決關於命上訴人今第公司給付被上訴
    人於超過293,996元及其利息，及命上訴人乙○○給付被上
    訴人部分裁判廢棄，(二)廢棄部分，被上訴人在第一審之訴駁
    回，(三)其餘上訴駁回。被上訴人就對上訴人今第公司之請求
　　遭駁回部分（874,004元及其利息）及對上訴人乙○○請求
　  遭駁回部分（854,000元及其利息）提起上訴，上訴人亦就
　  其上訴遭駁回部分提起上訴。最高法院94年度台上字第174
    號判決廢棄發回本院前審判決關於駁回被上訴人請求上訴人
    今第公司給付874,004元及其利息，及駁回被上訴人請求上
    訴人乙○○給付854,000元及其利息部分裁判，駁回上訴人
    今第公司之上訴，是有關被上訴人請求上訴人今第公司給付
    293,996元及其利息部分之訴已告確定。綜上，上訴人於本
    院聲明求為：(一)原判決除確定部分外廢棄，(二)廢棄部分，被
    上訴人在第一審之訴及假執行之聲請均駁回。被上訴人則聲
    明求為：上訴駁回。
四、兩造不爭執事項臚列如下：
　(一)被上訴人於82年3月23日向上訴人今第公司、乙○○分別購
　  買上訴人今第公司在台北市○○區○○段小段217地號土
    地上興建之新第來亨大樓NO.38編號一樓Ｄ、Ｅ、Ｆ房屋（
    門牌台北市○○街44巷11之2號）、地下二層編號一停車位
    及其基地應有部分，其中房屋價金3,870,000元，停車位價
    金390,000元、房屋坐落基地應有部分價金9,020,000元、停
    車位坐落基地應有部分價金910,000元。被上訴人已給付房
    屋價金1,630,000元、停車位價金390,000元、房屋坐落基地
    應有部分價金2,180,000元、車位坐落基地應有部分價金660
    ,000 元，有被上訴人提出之買賣契約書、建造執照，及上
    訴人提出之建物登記謄本、戶籍謄本、變更登記表、公司執
    照為證（原審卷一第89頁、86年度重上字第482號卷第127頁
    、90年度重上更(一)字第47號卷第29頁、92年度重上更(二)字第
    50號卷第48頁、90年度台上字第569號卷第15頁）。
　(二)上訴人依系爭房屋買賣契約第15條第1項、土地買賣約第11
　  條第1項約定：「甲方（被上訴人）應於接到乙方（上訴人
    ）每期繳款通知書後三日內，以現金或當日支票向乙方繳付
    或至指定之金融機構乙方專戶繳付．．如逾期達十五日以上
    ，甲方仍不履行時，乙方得不另行催告，逕自片面解除本約
    ，除將本約房屋及相關之土地收回另行處理外，並沒收甲方
    已繳之所有款項」，及依車位買賣契約第8條、車位土地買
    賣契約第9條約定：「甲方（被上訴人）應按每期繳款日，
    以現金或當日支票向乙方（上訴人）繳付或至指定之金融機
    構乙方專戶繳付．．如逾期達十五日以上，甲方仍不履行時
    ，乙方得不另行催告，逕自片面解除本約，除將本件車位之
    建物土地收回另行處理外，並沒收甲方已繳之所有款項」，
    於84年8月29日合法解除系爭契約，沒收被上訴人已繳交之
    價金充違約金，有被上訴人提出之買賣契約書、存證信函為
    證（原審卷一第52、56頁）。至被上訴人所為解約之意思表
    示，尚屬無據，不生效力。
　(三)上開違約金屬於損害賠償預定性質。
五、關於系爭違約金是否過高，而應酌減之爭點，論述如後：
　(一)按民法第250條第1、2項規定：「當事人得約定債務人於債
    務不履行時，應支付違約金。」、「違約金，除當事人另有
    訂定外，視為因不履行而生損害之賠償總額。」查兩造約定
　  被上訴人遲延繳付價金期款達15日以上，上訴人得解除契約
    並沒收已繳之所有款項充違約金，可見該違約金係上訴人因
    解約而生損害之賠償總額之預定。
  (二)按民法第251條規定：「債務已為一部履行者，法院得比照
    債權人因一部履行所受之利益，減少違約金。」、第252條
　  規定：「約定之違約金額過高者，法院得減至相當之金額。
    」次按最高法院19年上字第1554號判例闡示：「違約金本應
　　推定為損害賠償之預約，與無償贈與契約不同。關於損害賠
　  償之額數，在當事人間雖不妨於事前預為約定，而其所約定
    之額數，如果與實際損害顯相懸殊者，法院自得以當事人實
    際上所受損失為標準，酌予核減。」、49年台上字第807號
    判例闡示：「當事人約定契約不履行之違約金過高者，法院
　　固得依民法第252條以職權減至相當之數額，惟是否相當仍
　  須依一般客觀事實、社會經濟狀況及當事人所受損害情形，
    以為酌定標準，而債務已為一部履行者，亦得比照債權人所
    受利益減少其數額。」是上訴人沒收之違約金，如與其因解
    約而生實際損害之總額顯相懸殊，本院非不得以其實際上所
    受損失為標準，酌予核減違約金。
　(三)按民事訴訟法第277條規定：「當事人主張有利於己之事實
　  者，就其事實有舉證之責任。但法律別有規定，或依其情形
    顯失公平者，不在此限。」查約定有違約金者，有債務不履
　　行情事發生時，債權人即不待舉證證明其所受損害係因債務
　  不履行所致及損害額之多寡，均得按約定之違約金，請求債
    務人支付。如約定之違約金過高者，債務人固得請求法院減
    至相當之數額，惟就約定違約金過高之事實，應由主張此項
    有利於己事實之債務人負舉證責任，最高法院92年台上字第
    697號判決可資參照。是本件被上訴人主張違約金過高，應
    就上訴人沒收之違約金遠超過其因解約而生實際損害總額之
    事實，負證明之責。
  (四)上訴人因被上訴人不履行債務而解除契約，如系爭買賣標的
    物之市價於解約前已有跌落，致其價值低於兩造原定買賣價
    金，上訴人之財產即因而減損，難謂未因解約而受有差價損
    害。查：
  1.上訴人抗辯：本院85年度上字第883號上訴人今第公司與李
    宗元間返還價金事件，囑託大華不動產鑑定股份有限公司於
    84年12月14日鑑定台北市○○區○○路二段371巷15號2樓之
    4、之5房地之價格損失占總價23.30%、再銷售成本損害占總
    價3.94%等語，固經上訴人提出本院函文、估價報告書為證
    （原審卷二第31至32頁），惟該房地既非系爭買賣標的物，
    自不得以上開鑑定結果作為本件上訴人因解約所生損害額之
    認定依據。
　2.本院前審囑託大華不動產鑑定股份有限公司鑑定系爭房地、
　  停車位於91年5月10日之市價依序為7,846,154元、1,300,00
    0元，有估價報告書附卷可稽，惟上訴人早於84年8月29日解
    除系爭契約，此鑑定之市價顯無法反應解約當時之價值，自
    難據此鑑定結果認定上訴人因解約而生之差價損失。
  3.被上訴人主張上訴人解除系爭契約時，停車位之市價未減損
    等語，為上訴人所不爭執，堪信為真正。
　4.上訴人曾陳述其於86年5月20日再出售系爭房地予李庭華之
　  總價為9,700,000元等語，並提出訂購單、系爭主建物登記
    謄本為憑，及經證人吳宜玲證稱：「李庭華已轉手」佐證（
    見90年度重上更(一)字第47號卷第102、111、126、145、179
    、284頁、92年度重上更(二)字第50號卷第25、74、118頁、本
    院卷第16頁），被上訴人否認此一陳述及書證為真正（見90
　  年度重上更(一)字第47號卷第11 8頁、92年度重上更(二)字第50
    號卷第83、107、125、162頁），尚難認為上訴人自認，則
    上訴人於94年4月14日具狀撤回此一陳述（見本院卷第18 頁
    ），與所謂自認之撤銷無涉。惟被上訴人嗣後主張上訴人於
    86年5月20日再出售系爭房地（不含停車位）予李庭華之總
    價為9,700,000元等語，既有上開訂購單、系爭主建物登記
　　及證言佐證，上訴人復不否認各該書證及證言之真實性，應
　  認被上訴人已證明其所主張之事實，自堪予憑採。至上訴人
    抗辯上開總價包含停車位之價格云云，無法由上開書證所記
　　載之內容加以證明，上訴人復未舉證以實其說，應認其抗辯
　  不足採信。被上訴人另主張上訴人出售予李庭華之標的不包
    括公共設施云云，惟上訴人抗辯：溫水游泳池、按摩池等公
　　共設施非建築執照核准建築項目，依系爭房屋買賣契約第7
　  條第2款約定「屬本房屋之建造執照以外之加作之工程，因
    係乙方無償贈與甲方者，倘因政府法令之限制致無法施作時
    ，乙方得仍按建造執照之設計施工，甲方並不得藉此提出任
    何要求，亦不得減少本約之買賣價金」，不屬買賣價金計算
    標的等語，有上開契約書為憑，是上訴人出售予李庭華之標
    的縱不包括各該公共設施，亦不至影響上訴人所受之差價損
    失。再查，上訴人再出售該房地時雖距系爭契約解除時約一
    年九月，惟被上訴人主張系爭契約解除時該房地之市價超過
    9,700,000元云云，未舉證以實其說，難以憑採。則上訴人
    於解約時因市價跌落所受損失計為3,190,000元（0000000+0
    000000-0000000），亦堪認定。
　5.綜上，上訴人因系爭買賣標的物之市價於解約之價值低於兩
　  造原定買賣價金，上訴人因而受有差價損失共計3,190,000
    元。惟因上開李庭華之訂購單未就房屋、土地價格分別訂定
    ，上訴人亦未能提出買賣契約書以供本院認定，爰按兩造原
    定房屋、土地價格比例計算上訴人今第公司、乙○○所受差
    價損失依序為957,742元〔0000000×（0000000÷00000000
    ）〕（元以下四捨五入）、2,232,258元（0000000-000000
    ）。
　(五)上訴人抗辯其再行銷售系爭房地、停車位，支出成本（廣告
　  費、銷售佣金、時間、資金等）依序為694,385元、115,050
    元云云，為被上訴人否認。經查，上訴人是否支出此成本，
    僅上訴人知悉，且相關證物由其持有，被上訴人毫無窺見可
    能，如責由被上訴人舉證，顯失公平，故依民事訴訟法第27
    7 條但書規定，本院認為應由上訴人負證明之責，惟上訴人
    未舉證以實其說，自難認上訴人實際受有此部分損害。至被
    上訴人雖曾主張被上訴人支出之銷售成本按被上訴人已給付
　  價金之年息5%計算即相當等語，惟其作此陳述之目的乃為說
    服法院酌減違約金至5%，尚難認為被上訴人自認上訴人實際
    支出總價5%之再銷售成本。
　(六)上訴人抗辯依財政部84年度房屋興建投資業之利潤標準，其
  　損失出售系爭房地、停車位予被上訴人，原得享有總價14%
    之淨利云云。惟查，上開上訴人於解約時因市價跌落所受損
    失3,190,000元中已包含其就系爭契約本得享有之淨利，自
    不得再依上開標準重複計算淨利損失。
　(七)被上訴人主張上訴人受領價金，得加以週轉使用而受有利益
　  ，應斟酌減少違約金云云。惟查，系爭契約為預售屋分期付
    款買賣契約，被上訴人已繳納之價金，乃按上訴人施工進度
    分期繳納之部分自備款，有上開買賣契約書可稽。換言之，
    上訴人收取自備期款係用於支應興建買賣標的房屋、停車位
    之成本，需待其興建完成，並向承購戶收取向金融機構之貸
    款後，始可能享有利潤，是尚難認為上訴人因保有自備款而
    獲得相當於金錢利息之收益，而據以抵減上訴人因解約所生
    之損害。
　(八)被上訴人雖以內政部90年9月台 (90)內中地字第90983626號
　  公告之「預售房屋買賣定型化契約應記載及不得記載事項」
    第24條第2款規定：「買方違反有關『付款條及方式』之規
    定者，賣方得沒收依房價百分之（最高不得超過百分之十五
    ）計算之金額。但沒收之金額超過已繳價款者，則以已繳價
    款為限，買賣雙方並得解除本契約。」，主張上訴人沒收違
    約金不得超過房地總價款之15%云云。惟系爭買賣契約成立
    早於上開公告發布之時，上訴人不受此公告之拘束，是本院
    仍得按上訴人實際損害額，審酌其所沒收違約金是否過高。
　(九)綜上，上訴人今第公司、乙○○分別收取違約金2,020,000
  　元（0000000+390000）、2,840,000元（0000000+660000)，
    與渠等因解約所受實際損失依序為957,742元、2,232,258元
    ，顯相懸殊，應分別按實際損失酌減違約金。
六、綜上所述，被上訴人與上訴人今第公司、乙○○約定之違約
    金應依序酌減為957,742元、2,232,258元，上訴人今第公司
　　、乙○○收取違約金逾此部分依序為1,062,258元（0000000
　  -000000）、607,742元（0000000-0000000），欠缺法律上
    之原因，致被上訴人受有損害，則被上訴人依民法第179條
　  規定，請求上訴人今第公司再給付768,262元（0000000-000
    000），及自85年3月5日起至清償日止按年息5%計算之利息
    （被上訴人請求上訴人今第公司給付293,996元及其利息部
    分業已確定）；請求上訴人乙○○給付607,742元，及自85
    年3月7日起至清償日止按年息5%計算之利息範圍內，為有理
    由。逾此所為請求，為無理由。原審就超過上開應准許部分
    ，為上訴人敗訴之判決，並為假執行之宣告，自有未洽。上
    訴意旨就此部分指摘原判決不當，求予廢棄改判，為有理由
    。至於上開應准許部分，原審判命上訴人給付，並為假執行
    之宣告，核無違誤，上訴意旨，就此部分指摘原判決不當，
    求予廢棄，為無理由，應駁回其上訴。
七、兩造其餘攻擊、防禦方法及提出之證據，於判決結果無礙，
    爰不一一論述。
八、據上論結，本件上訴為一部有理由，一部無理由，依民事訴
    訟法第450條、第449條第1項、第79條，判決如主文。
中　　華　　民　　國　　94　　年　　8　　月　　17　　日
                  民事第十五庭審判長法  官  許正順
                                    法  官  張  蘭
                                    法  官  翁昭蓉
正本係照原本作成。
不得上訴。
中　　華　　民　　國　　94　　年　　8　　月　　17　　日
　　　　　　　　　　　　　　　　　　書記官  王才生
